【裁判字號】    98,消債抗,279
【裁判日期】    980618
【裁判案由】    聲請更生程序
【裁判全文】
臺灣高雄地方法院民事裁定           98年度消債抗字第279號
抗  告  人  甲○○
代  理  人  蔡佩樺律師
上列當事人因消費者債務清理事件聲請更生，不服本院民國98年
4 月14日98年度消債更字第622 號駁回裁定，提起抗告，本院裁
定如下：
    主  文
抗告駁回。
抗告程序費用新臺幣壹仟元由抗告人負擔。
    理    由
一、抗告意旨略以：抗告人前未曾依「中華民國銀行公會會員辦
    理消費金融案件無擔保債務協商機制」請求共同協商債務清
    償方案，後於消費者債務清理條例施行後乃向最大債權金融
    機構即台新國際商業銀行股份有限公司（下稱台新銀行）請
    求協商而未成立，而抗告人所負之債務計達新台幣（下同）
    742,655 元，且抗告人每月平均薪資僅24,928元，不應計入
    年終獎金，則於扣除其個人必要生活費用及扶養1 名未成年
    子女之費用後已不能清償債務，而抗告人所負無擔保或無優
    先權之債務總額並未逾1,200 萬元，復未經法院裁定開始清
    算程序或宣告破產，為此爰依法請求廢棄原裁定，准允抗告
    人更生之聲請等語。
二、按「為使負債務之消費者得依本條例所定程序清理其債務，
    以調整其與債權人及其他利害關係人之權利義務關係，保障
    債權人之公平受償，謀求消費者經濟生活之更生及社會經濟
    之健全發展，特制定本條例。」、「債務人不能清償債務或
    有不能清償之虞者，得依本條例所定更生或清算程序，清理
    其債務」，消費者債務清理條例第3 條定有明文，是消費者
    債務清理條例之立法，其中心思想乃認陷於經濟上困境之消
    費者若任其於惡性循環之債務窘境中自生自滅，其將衍生嚴
    重之社會問題，致難以維持安定之社會經濟秩序，故有予之
    分別情形依更生或清算之程序清理其債務之必要，藉以妥適
    調整其與各相關債權人等間之權利義務關係，以謀求消費者
    經濟生活之更生機會，從而健全社會經濟發展，惟私法上之
    債之關係，係以當事人間之信賴關係為基礎，為社會經濟組
    織之重要支柱，故當事人於以法律行為追求自己之利益之際
    ，亦應顧及對方之利益，並考量債權債務在社會上之作用，
    本於誠實及信用之原則，行使其債權及履行其債務，故債務
    人之消費者欲以上開條例為其所負義務之調整者，自應本於
    誠信原則之本旨，僅在其不能清償債務或有不能清償之虞而
    使其陷於經濟上之困境時始得准許之，以避免其藉此善意之
    立法而惡意圖謀減免債務，致使社會陷於道德之危險，並因
    此使信用緊縮而造成社會經濟之動盪。
三、抗告人主張其於前業向最大債權金融機構台新銀行請求共同
    協商債務清償方案，惟於民國97年10月21日業經該銀行通知
    前置協商不成立，此有抗告人提出之前置協商不成立通知書
    乙紙在卷可稽（原審卷第12頁），則依前揭條文之規定及說
    明，其自應有不能清償債務或有不能清償之虞，且此情形業
    使其陷於經濟上之困境時，法院始須准之進行更生或清算。
四、抗告人固以其對金融機構因消費借貸所負之債務計達742,65
    5 元，惟其每月薪資所得於扣除必要生活及扶養子女費用後
    已不能清償債務等語為本件更生之聲請，並提出債權人清冊
    、財產及收入狀況說明書、戶籍謄本、薪資明細表、綜合所
    得稅各類所得資料清單、財產歸屬資料清單、財團法人金融
    聯合徵信中心當事人查詢個人資料回覆書等件為證，惟查：
  (一)抗告人於前所為前置協商不成立之原因乃為「未能接受顯足
    以負擔之還款方案」，即僅願償還納入前置協商之兩家金融
    機構每月1 至2,000 元，與抗告人實際還款能力基準相差甚
    遠等情，此有上開前置協商不成立通知書及台新銀行98年5
    月18日台新總債務協商部字第09800003442 號函在等件在卷
    可稽。
  (二)按父母對於未成年子女，有保護及教養之權利義務；負扶養
    義務者有數人時，以直系血親卑親屬為履行義務之第一順序
    之人，同係直系尊親屬或直系卑親屬者，以親等近者為先；
    負扶養義務者有數人，而其親等同一時，應各依其經濟能力
    ，分擔義務，民法第1084條第2 項、第1115條第1 項第1 款
    、第2 項、第3 項亦有明定。聲請人固主張其尚須負擔扶養
    前妻張琦敏（現更名為張佩榛）所生之子陳裕憲每月10,000
    元之費用等語。惟查：抗告人與前妻張琦敏所生之子陳裕憲
    為90年3 月24日生，年僅8 歲，此有戶籍謄本在卷可稽（原
    審卷第57頁），自應認其仍有受扶養之必要。而抗告人雖業
    與張琦敏離婚，然張琦敏於95年度有所得223,600 元，目前
    於乙○剪燙擔任設計師乙職，每月薪資約20,000元至30,000
     元不等，名下並有房屋、土地各1 筆及汽車1 部，亦有其
    綜合所得稅各類所得清單資料、財產歸屬資料清單及薪資單
    （原審卷第54至56頁、第80至83頁），則依法自應由張琦敏
    與抗告人平均分攤未成年子女之扶養費。而陳裕憲居住於高
    雄市，參以行政院主計處統計之97年度台灣省每人每月最低
    生活費用為10,991元，應認聲請人應負擔其未成年子女陳裕
    憲之扶養費用為5,496 元（10,991÷2=5,496） ，始為合理
    ，逾此範圍之主張應屬無據。
  (三)又抗告人乃任職於丙○○○○○○股份有限公司（下稱丁○
    ○○公司），其於97年4 月起至98年5 月間之平均每月薪資
    （含年終獎金、加班費等）為32,240元等情，此有丁○○○
    公司回函及本院公務電話記錄附卷足憑（本院卷第33至34頁
    ）。則依行政院主計處公告之97年度高雄市最低生活費為每
    人每月10,991元計算（抗告人業已負債70萬元以上，其本須
    以較低之標準生活而節忖開銷用以償債始符誠信，債務人自
    不得以無負債人員之一般生活標準以上而同為要求），抗告
    人之收入於扣除維持自己之必要生活費用10,991及扶養費5,
    496 元後，尚有15,753元可供清償，於此自不得認其已有不
    能償債務或有不能清償之虞之情事，是以其扣除必要生活費
    及扶養費後之每月可支配金額於清償債務後之情況，自尚未
    陷於經濟上之困境而無得維持生活。至抗告人固辯稱應依其
    於每月平均薪資僅24,928元，不應計入年終獎金云云，惟按
    債務人是否有資力履行協商條件，應依債務人之財產總收入
    為考量，否則即有逸漏、低估債務人還款能力之虞，而衡諸
    常情，我國一般民間企業除月薪收入外，每年尚可領取年終
    獎金等各項不定額之獎金，自應將上開獎金等列為抗告人所
    得收入，據以評估其還款資力，抗告人主張應僅以每月24,9
    28元作為其有無清償能力之資力衡量標準，尚非可採。
  (四)則抗告人之每月薪資所得扣除每月必要生活費用後，仍有15
    ,753 元 足供清償債務，而前置協商程序乃因抗告人堅持只
    願償還每月1,000 至2,000 元，致未協商不成立，已如前述
    ，足見抗告人一心係欲循債務清理之程序以圖脫免債務之責
    任而無任何清償之誠意甚明。又縱如抗告人於提起抗告時所
    陳，上開協商金額係不包括抗告人積欠銀行外賣資產管理公
    司之部分，故其未與台新銀協商成立。惟因抗告人雖陳報裕
    隆企業股份有限公司要求其每月清償5,000 元，另二家資產
    管理公司則不同意其分期清償等語，然未提出任何證據以為
    釋明，以供本院認定最大債權銀行及資產管理公司要求協商
    之金額確非抗告人所能負擔，自無從為抗告人有利之認定。
    而本院依職權審認抗告人債務為742,655 元，惟以上開每月
    可供償還額15,753元計算，該債務係約為償還額之47倍，應
    約於3 至4 年間即可清償完畢；亦即抗告人應在未來相當期
    限內可逐步將債務清償完畢，難認有不能清償債務或不能清
    償之虞之情事。繼以抗告人34歲之年齡，距法定退休年齡尚
    有20 餘 年，縱上開債務於個別協商時有加計法定利息，亦
    難認確有不能清償債務之虞，自難認具備更生之要件。
五、綜上所述，抗告人於聲請前既無不能償債務或有不能清償之
    虞之情事，依上開說明及規定，其聲請之更生已有要件不備
    及違誠信說明之義務，自應駁回其更生之聲請。原審裁定駁
    回抗告人更生之聲請，依法即無違誤，抗告意旨指摘原裁定
    不當，求予廢棄另為裁定，為無理由，應予駁回。
六、據上論結，本件抗告為無理由，依消費者債務清理條例第15
    條，民事訴訟法第495 條之1 第1 項、第449 條第1 項、第
    95條、第78條，裁定如主文。
中    華    民    國    98    年    6     月   18    日
            民事第三庭   審判長法  官  朱玲瑤
                               法  官  陳宛榆
                               法  官  劉惠娟
正本係照原本作成。
不得再抗告。
中    華    民    國    98    年    6     月    18    日
                               書記官  火秋予


司法院資訊處製作；財團法人民間司法改革基金會備份。
